【裁判字號】    97,訴,2934
【裁判日期】    980521
【裁判案由】    返還價金
【裁判全文】
臺灣板橋地方法院民事判決              97年度訴字第2934號
原      告  辛○○
訴訟代理人  簡文玉律師
被      告  舜鴻建設開發股份有限公司
                        樓
法定代理人  己○○
被      告  庚○○
被      告  壬○○
被      告  丁○○
被      告  乙○○
共      同
訴訟代理人  易定芳律師
複代理人    丙○○
上列當事人間請求返還價金事件，經本院於民國98年5月7日言詞
辯論終結，判決如下：
    主  文
被告應連帶給付原告新臺幣壹佰捌拾捌萬肆仟陸佰元，及自民國
九十七年十月八日起至清償日止，按年息百分之五計算之利息。
被告庚○○、壬○○、丁○○、乙○○應各給付原告新臺幣捌拾
參萬柒仟陸佰元，及均自民國九十七年十月八日起至清償日止，
按年息百分之五計算之利息。
原告其餘之訴駁回。
訴訟費用由被告連帶負擔百分之三十六，餘由被告庚○○、壬○○、丁○○、乙○○負擔。
本判決第一項於原告以新臺幣陸拾參萬元為被告供擔保後，得假
執行；倘被告以新臺幣壹佰捌拾捌萬肆仟陸佰元為原告預供擔保
，得免為假執行。
本判決第二項於原告各以新臺幣參拾萬元為被告庚○○、壬○○
、丁○○、乙○○供擔保後，得假執行；倘被告庚○○、壬○○
、丁○○、乙○○各以新臺幣捌拾參萬柒仟陸佰元為原告預供擔
保，得免為假執行。
原告其餘假執行之聲請駁回。
    事實及理由
一、原告主張：原告於民國97年4 月間與被告舜鴻建設開發股份
    有限公司（下稱被告公司）簽訂房屋預定買賣契約書；同時
    就前開預定買受房屋所坐落基地與被告庚○○、壬○○、丁○○、乙○○簽訂土地預定買賣契約書，並依約陸續交付前
    開買賣標的物款項共新臺幣（下同）530 萬元（其中土地款
    33 9萬2,000 元；房屋款190 萬8,000 元）予被告公司。嗣
    因建築過程發生兩造就買賣標的物與鄰房經界距離等情事發
    生糾紛，經多次協調無法達成共識，故於97年10月7 日雙方
    合意解除系爭不動產買賣契約，由原告填具被告所提供退戶
    同意書，書明：原告同意放棄系爭不動產之權利。被告則應
    退還已交付款項530 萬元，原告並同意扣除費用6 萬5,000
    元等情，再交由被告收執。詎被告迄未依約返還已付款項。
    依系爭土地預定買賣合約書第10條規定，賣方同意對房屋起
    造人依「房屋預定買賣契約書」所應履行之義務負連帶責任
    。」，本件買賣價金既均由原告交被告公司收執，則於合意
    解除後，回復原狀返還價金523 萬5,000 元之義務，自應由
    被告負連帶清償之責。另被告既授權甲○○出售系爭不動產
    ，不問其等內部約定為何，原告當然認定甲○○有權代理被
    告處理系爭不動產買賣相關事宜，即甲○○縱非有權代理，
    亦屬表見代理。承前述，退戶前經多次協商未果，始由賣方
    表示可改以退戶辦理，故原告填具甲○○所交付退戶同意書
    ，並依甲○○指示註明賣方所要求同意扣款6 萬5,000 元，
    自發生合意終止之效力，被告並應自退戶翌日（即97年10月
    8 日）起至清償日止，按年息5%加計法定遲延利息等情。併
    為聲明：被告應連帶給付原告523 萬5,000 元，及自97年10
    月8 日起至清償日止，按年息5%計算之利息；原告願供擔保
    ，請准宣告假執行。
二、被告抗辯：原告確於97年4 月6 日與被告公司簽訂房屋預定
    買賣契約（價款1,138 萬元）；與被告庚○○、壬○○、丁○○、乙○○簽訂土地預定買賣契約書（價款2,023 萬元）
    ，原告並依約按工程進度繳付530 萬元。嗣被告公司於97年
    7 月15日通知，原告應於收受繳款通知單7 日內，依約再交
    付土地款83萬2,000 元及房屋款46萬8,000 元時，原告並未
    依約繳付，被告公司遂再於97年8 月20日依約催繳，仍未見
    原告履約。原告可能因為景氣低迷，不願繼續繳納價款，遂
    自行擬具退戶同意書，係屬單方意思表示，被告既未同意，
    自不生合法解除之效力。即兩造間買賣契約關係仍存在，原
    告請求被告退還已收價金，於法並無理由。另被告公司僅委
    託訴外人甲○○銷售房屋，並未授權其得解除契約，故原告
    向甲○○為退戶意思表示，對被告亦不生效力。又倘如原告
    所主張，兩造於97年10月7 日已合意解除系爭不動產買賣契
    約，原告豈會再於97年10月23日計算書上自書「原告僅於97
    年10月23日24時止，同意扣除21萬4,924 元，並於同時間內
    退還原告購屋餘款508 萬5,076 元，如被告公司未履行上列
    約束則無效。」等語。顯見97年10月7 日之退戶被告公司並
    不同意。即97年10月7 日退戶書上所稱6 萬5,000 元為室內
    隔間費用，已確定並已支出，故先告知甲○○。此外另有復
    原費用21萬4,924 元、甲○○業務費63萬2,200 元、廣告銷
    售費36萬1,153 元及景氣下滑跌價474 萬1,500 元，此部分
    並未經協調成立，自不生合意解除效力等語。併為答辯聲明
    ：原告之訴駁回；如受不利判決被告願供擔保，請免為假執
    行。
三、兩造不爭執之事項：
  (一)原告於民國97年4 月6 日與被告公司簽訂房屋預定買賣契約
    書（價款1,138 萬元）；同時就前開預定買受房屋所坐落基
    地與被告庚○○、壬○○、丁○○、乙○○簽訂土地預定買
    賣契約書（價款2,023 萬元），原告並依約按工程進度繳付
    面額共計530 萬元支票（其中土地款339 萬2,000 元；房屋
    款19 0萬8,000 元）予被告公司收執（均已兌現）等情，並
    有房屋預定買賣契約書及土地預定買賣契約書各1 份（詳原
    證1） 、支票4紙（詳原證2）在卷可佐。
  (二)系爭不動產買賣契約書（包含土地及房屋買賣契約），乃由
    訴外人甲○○代理被告與原告簽署；前述530 萬元價款支票
    ，亦係由甲○○代理被告收受。
  (三)原告提出不動產買賣契約書（原證1） 、支票（原證2）、
    退戶同意書（原證3） 、協議書（原證4） 、戊○○制作之
    估算書（原證5） 形式均為真正。其中退戶同意書已經訴外
    人甲○○轉交予被告公司。另協議書（被告之要約）及估算
    書上原告之要約，肇於嗣均未達成協議，要約均失其效力。
  (四)被告提出繳款通知書（被證1） 、催繳通知書（被證2） 、
    房地銷售委託合約書（被證3）形式均為真正。
四、關於原告簽署退戶同意書（詳原證3） 是否發生合意解除之
    效力？
  (一)被告抗辯：其等僅授權訴外人甲○○出售系爭不動產，並未
    授權甲○○解除買賣契約等情，業據提出房地銷售委託合約
    書（詳被證3） 為佐；且與證人甲○○到庭所稱內容相符（
    「有無替賣方或買方解除合約？」沒有，我們並沒有解除的
    權利，只是基於中間人的立場幫忙協調或傳達訊息。），應
    可信為真正。
  (二)原告主張：訴外人甲○○既代理被告簽訂買賣契約，並代收
    價款支票，縱被告並無授權甲○○得代理被告與原告解除契
    約，亦有表見代理之適用等情。被告則以，甲○○並無權代
    理被告，且不符表見代理情事等語為辯。經查：
    (1)按民法第169 條所定之表見代理，係為保護善意之第三人
      而設，故本人有使第三人信以為以代理權授與他人之行為
      ，而與之交易，即應使本人負其責任。又此本人責任係指
      履行責任而言，並非損害賠償責任，故本人之有無過失均
      所不問，本院44年台上字第1424號著有判例（最高法院80
      年度台上字第2604號判決意旨參照）。
    (2)查觀諸卷附系爭不動產買賣契約書，雖非甲○○以被告代
      理人名義簽署。惟就簽署書面買賣契約前相關買賣條件之
      磋商乃至買賣契約簽訂後價款之收受部分，則均委由甲○○以被告代理人身份代理被告為之等情，既為兩造所不爭
      執（此部分並屬有權代理；即就相關建案之買賣事宜，地
      主乃全權委託並授權被告公司辦理，是由被告公司與甲○○簽署房地委託銷售契約書）。自不得單執甲○○未列名
      於書面契約之簽署，即謂外觀上甲○○並非被告之代理人
      。加以衡諸一般社會經驗法則，不動產所有人委託第三人
      代銷，除受託人明示「某部分」未經不動產所有人授權外
      ，買受人實難窺知其等間內部之約定，主觀上即信以受託
      人有權代理賣方處理所有買賣事宜。是以本件除原告明知
      甲○○未經被告授權解除契約，或甲○○明確告知原告其
      並無權代被告為解除契約之要約或承諾外，應認被告有使
      原告信以為以代理權授予甲○○之行為，而有表見代理之
      適用。
    (3)經依聲請傳訊證人甲○○，到庭證稱：（這案子的經過情
      形？）雙方買賣成立後，因為與鄰房有經界的問題，可能
      會產生沒有二米的空間，針對此部分有些協調，協調好幾
      次，但是沒有辦法協調成功。（ (提示原證3)這退屋通知
      書是何意？因為沒有辦法協調成功，所以賣方部分告訴我
      可以用退戶的方式處理，原證3 是我交給原告，上面用手
      寫部分除我簽名部分是我所簽之外，其餘是原告所寫，我
      簽的意思是我有收到這份資料，這份資料我會傳真回公司
      ，6 萬5 千元是公司跟我說的，是之前變更的費用，我轉
      達給原告，所以原告才這樣寫，後來公司說如果退戶的話
      ，還有其他復原的費用，多少我不知道，復原費用由現場
      估價，結果好像是二十多萬元，我有告知蔡先生之前的6
      萬5 千元還有加上此筆二十多萬元，後來就協調不成。（
      你要原告寫6 萬5 千元，你如何告訴原告？）之前公司給
      我的指示6 萬5 千元，我跟原告說公司要扣6萬5 千元，
      我不知道我的用語是如何，但是我傳達的訊息應該是扣了
      6 萬5 千元就可以退戶。（你有無明確告訴原告你沒有權
      利決定，還要送回公司簽了才算？）這部分當然是要送回
      公司決定，我不記得我有無告訴原告說我沒有權利決定，
      我不確定我如何告訴原告等語。經本院調查結果認，由證
      人之證詞可知，辦理退戶乃甲○○經賣方指示辦理；且退
      戶通知書係甲○○以被告代理人身份交付原告填寫，並指
      示原告依照賣方指示之金額填載應扣除6 萬5,000 元；甲○○並自承依其傳達予原告之訊息應該是扣了6 萬5,000
      元，即可辦理退戶等語。則於甲○○以被告代理人身分告
      知原告可以退戶方式辦理，並告知辦理退戶條件及交付退
      戶同意予原告時，即屬要約。原告依甲○○指示填具相關
      內容後，則為承諾。加以，證人甲○○既自承：並未進步
      向原告說明還必須經被告公司決定始生效力。按前開說明
      ，原告本難窺知被告與甲○○間之約定，基於保護善意之
      原告，依民法第169 條前段規定，被告對原告應負授權人
      之責。
    (4)遑論，觀諸被告公司於97年9 月20日傳真予原告之協議書
      第4 條乃謂：有關1 棟鄰幼稚園空地，因鑑界問題，恐造
      成無法達到圖面所示2M空間，經雙方本於誠信，互相協商
      ……若經協調後無法滿足基準1.5M，則甲方（即原告）可
      依下列方式處理協調貼補空地價金差額，金額雙方協調
      之。甲方若無法接受協調後之空地範圍，則可辦理退戶
      乙方（即被告公司）配合將甲方已繳價金無息退還甲方等
      語。雖兩造就該份協議內容，並未達成合意，惟已提及以
      退戶辦理事宜，原告更有相當事實足信97年10月7 日甲○○已獲被告授權，得以被告代理人身份與其磋商退戶事宜
      。
    (5)至戊○○制作估算書上原告之要約，時間雖於97年10月7
      日以後之同年月23日。惟承前述，肇於兩造未就此部分再
      達成協議，原告前開願再退讓之要約已其效力。本件仍應
      以97年10月7 日之協議為基準。而原告於97年10月7 日合
      意解除後，願再為退讓之要約，乃肇於被告並未退還應返
      還之價款，故以被告應立即返還為條件，同意就退讓金額
      提高為21萬4,924 元，以避免訟累，與常情無違。是被告
      抗辯：倘97年10月7 日確達成合意解除，原告豈有可能於
      97 年10 月23日再為退讓等語，並無可採。
  (三)基上，系爭買賣契約，已於97年10月7 日原告簽署退戶同意
    書後，發生合意解除之效力。
五、按契約解除時，當事人雙方回復原狀之義務，除法律另有規
    定或契約另有訂定外，依左列之規定：(2)受領之給付為金錢
    者，應附加自受領時起之利息償還之，民法第259 條第2 款
    定有明文。次按數人負同一債務或有同一債權，而其給付可
    分者，除法律另有規定或契約另有訂定外，應各平均分擔或
    分受之；其給付本不可分而變為可分者亦同，民法第271 條
    亦定有明文。查：
  (一)關於原告已付價款530 萬元，承前述，包含土地款339 萬2,
    000 元及房屋款190 萬8,000 元。雖原告均以簽發受款人為
    被告公司之支票給付。惟觀諸被告所提出催繳單及原告所提
    出契約書之附載，已明確區分何部分為土地款，何部分為房
    屋款，是被告公司顯以被告庚○○、壬○○、丁○○、乙○○代理人身份代收土地款，其理至明。故不得單以交付之對
    象為被告公司，即謂均應由被告公司負返還之責，先此敘明
    。
  (二)關於97年10月7 日原告同意扣除6 萬5,000 元，既未約明所
    扣除者，應列於土地款抑或房屋款，經本院審酌結果，認應
    按總價比例折算之，即土地款部分扣除4 萬1,600 元（
    3,392,000/5,300,000=0.64;65,000*0.64=41,600） ；房屋
    款扣除2 萬3,400 元（1,908,000/5,300,000=0.36;65,000*
    0.36=23,400）。
  (三)原告請求被告連帶返還房屋款部分，依系爭土地預定買賣合
    約書第10條既約定：賣方同意對房屋起造人依「房屋預定買
    賣契約書」所應履行之義務負連帶責任。則原告本於97年10
    月7 日協議、民法第259 條，請求被告公司給付188 萬
    4,600 元（1,908,000-23,400=1,884,600）及自97年10月8
    日起至清償日止，按年息5%計算之利息；併依土地預定買賣
    合約書第10條約定，請求被告庚○○、壬○○、丁○○、乙○○就前開給付，負連帶清償之責，於法自無不合，應予准
    許。
  (四)原告請求被告連帶返還土地款部分，承前述，金錢之債屬可
    分之債，法律既無規定，當事人契約亦無特別約定，依民法
    第271 條前段規定，自應由被告庚○○、壬○○、丁○○、
    乙○○平均分擔之，故原告本於97年10月7 日協議及民法第
    259 條規定請求被告庚○○、壬○○、丁○○、乙○○各給
    付83萬7,600 元（ (3,392,000-41,6000)/4=837,600），及
    自97年10月8 日起至清償日止，按年息5%計算之利息，為有
    理由，逾此部分之請求，則屬無據，應予駁回。
六、綜上所述，原告本於97年10月7 日協議、民法第259 條、土
    地預定買賣契約書第10條約定，請求被告連帶給付原告188
    萬4, 600元；請求被告庚○○、壬○○、丁○○、乙○○各
    給付原告83萬7,600 元，及均自97年10月8 日起至清償日止
    ，按年息5%計算之利息，為有理由，逾此部分之請求，則屬
    無據，應予駁回。
七、兩造均陳明願供擔保請准宣告假執行，或免為假執行宣告；
    經核原告勝訴部分，並無不合，爰各酌定相當之擔保金額准
    許之，至原告敗訴部分，其假執行之聲請已所附麗，應併駁
    回。
結論：原告之訴為一部有理由、一部無理由，依民事訴訟法第
79條、第85條、第390 條第2 項、第392條，判決如主文。
中    華    民    國    98    年    5     月    21    日
                  民事第一庭    法  官  黃信滿
以上正本係照原本作成
如對本判決上訴，須於判決送達後20日內向本院提出上訴狀
中    華    民    國    98    年    5     月    21    日
                                書記官  林月蓉


司法院資訊處製作；財團法人民間司法改革基金會備份。
